臺灣橋頭地方法院民事判決
111年度旗簡字第149號
原      告  凱基商業銀行股份有限公司

法定代理人  龐德明  
訴訟代理人  陳靜盈  
            李東銘  
被      告  李煥豐  
            李煥章  
            李豐梅  
            鍾櫻鳳  
            梁貴秋  
被  代位人
即受告知人  李煥賢  
上列當事人間請求代位分割遺產事件，本院於民國111年10月4日
言詞辯論終結，判決如下：
    主  文
被代位人李煥賢與被告公同共有如附表一所示之遺產，應按如附
表二所示之應繼分比例分割為分別共有。
訴訟費用由被告李煥豐、李煥章、李豐梅各負擔五分之一，被告
鍾櫻鳳、梁貴秋各負擔十分之一，餘由原告負擔。
    事實及理由
一、被告均未於言詞辯論期日到場，核無民事訴訟法第386條各
    款所列情形，爰依原告之聲請，由其一造辯論而為判決。
二、原告主張：被代位人李煥賢積欠原告新臺幣（下同）25,685
    元之本金及相關利息等費用尚未清償（下稱系爭債權），已
    由原告取得臺灣高雄地方法院（下稱高雄地院）核發之民國
    105年度司執字第99596號債權憑證在案。而附表一所示之遺
    產（下稱系爭遺產）原為被繼承人李雪文所有，李雪文於10
    4年1月17日死亡後，由李雪文之配偶李張秀美、李煥賢及被
    告共同繼承，但李張秀美於105年4月17日業已過世，故系爭
    遺產應由被告、李煥賢共同繼承，應繼分比例如附表二所示
    。未料，被告、李煥賢就系爭遺產雖已辦理繼承登記，但迄
    未予以分割，有怠於行使權利之情形，是原告為保全系爭債
    權，爰依民法第242條、第1164條、第830條第2項準用824條
    之規定提起本訴，請求代位李煥賢與被告分割系爭遺產等語
    ，並聲明：如主文第1項所示。
三、被告均未於言詞辯論期日到場，亦未提出書狀作任何聲明或
    陳述。
四、本院之判斷：
㈠、按同一順序之繼承人有數人時，按人數平均繼承，但法律另
    有規定者，不在此限；繼承人得隨時請求分割遺產，民法11
    41條、第1164條前段分別定有明文。又債務人怠於行使其權
    利時，債權人因保全債權，得以自己名義行使其權利，亦為
    同法第242條前段所明定。另請求法院裁判分割遺產之形成
    權，性質上並非專屬於繼承人之權利，故繼承人有怠於行使
    該形成權時，該繼承人之債權人非不得代位行使之。
㈡、原告主張之前揭事實，已據提出與所述相符之臺灣高雄地方
    法院債權憑證、李煥賢財產所得清單、系爭遺產之登記謄本
    、異動索引、繼承系統表、戶籍謄本、除戶謄本、財政部高
    雄國稅局遺產稅免稅證明書等件為證（見本院卷第19至53頁
    、第119至139頁、第265頁、），並有高雄市政府地政局美
    濃地政事務所111年7月18日函文檢附系爭遺產辦理繼承登記
    之登記資料、高雄市稅捐稽徵處旗山分處111年8月19日函文
    檢附如附表一編號4之房屋稅籍資料存卷可參（見本院卷第1
    47至185頁、第213至229頁），且被告經合法通知，均未於
    言詞辯論期日到場，亦未提出書狀作何聲明或陳述，依民事
    訴訟法第280條第3項準用第1項規定，應視同自認，是原告
    之主張，自堪信為真。從而，原告代位其債務人李煥賢請求
    分割系爭遺產，自無不合，應予准許。
㈢、次按共有物之分割，依共有人協議之方法行之；分割之方法
    不能協議決定，或於協議決定後因消滅時效完成經共有人拒
    絕履行者，法院得因任何共有人之請求，命為下列之分配：
    一、以原物分配於各共有人。但各共有人均受原物之分配顯
    有困難者，得將原物分配於部分共有人。二、原物分配顯有
    困難時，得變賣共有物，以價金分配於各共有人；或以原物
    之一部分分配於各共有人，他部分變賣，以價金分配於各共
    有人，民法第824條第1、2項分別定有明文，此亦為公同共
    有所準用（同法第830條第2項參照）。又繼承人得隨時請求
    分割遺產，應解為包含請求終止公同共有關係在內，俾繼承
    人之公同共有關係歸於消滅而成為分別共有（最高法院93年
    度台上字第2609號判決意旨參照）。另裁判分割遺產訴訟為
    形式之形成訴訟，其事件本質為非訟事件，究依何種方式為
    適當，法院雖有自由裁量之權，不受當事人聲明之拘束，但
    仍應斟酌當事人之聲明、遺產之性質、經濟效用及全體繼承
    人利益等公平裁量。
㈣、第查，被代位人李煥賢為原告之債務人，且其係基於繼承關
    係而為系爭遺產之公同共有人，前已敘及，而原告主張就系
    爭遺產均應按照附表二之應繼分比例分割為分別共有，本院
    考量如附表一編號1至3所示之遺產均為土地，並已辦妥公同
    共有之繼承登記，有登記謄本存卷可查（見本院彌封卷），
    如以應繼分比例將上開土地分割為分別共有，顯然各繼承人
    之利益相當，更可兼顧各繼承人之公平性，且於分割方法上
    亦無顯著困難或不利於經濟上效用之處，故原告主張就上開
    土地之分割方法以附表二所示之應繼分比例分割為分別共有
    ，洵屬妥適，當為可採。又附表一編號4所示之建物，雖未
    辦理保存登記，惟被告、李煥賢既已依繼承關係而取得該建
    物之事實上處分權，自得依繼承之規定，將該建物事實上處
    分權分割為分別共有，以免於遺產之清算有所遺漏（臺灣高
    等法院暨所屬法院103年法律座談會民事類提案第5號研討結
    果參照），是原告訴請被告、李煥賢應就如附表一編號4所
    示之建物，按附表二所示之應繼分比例分割為分別共有，本
    於上開土地分割之同一考量，同屬適當。
五、綜上所述，原告請求被代位人李煥賢與被告所公同共有之系
    爭遺產，應按如附表二所示應繼分比例分割為分別共有，屬
    有理由，應予准許。
六、依民事訴訟法第389條第1項第3款規定，法院適用簡易程序
    為被告敗訴之判決時，固應依職權併為假執行之宣告，惟本
    判決主文第1項屬形成判決性質，爰不為准予假執行之宣告
    諭知。
七、末按因共有物分割、經界或其他性質上類似之事件涉訟，由
    敗訴當事人負擔訴訟費用顯失公平者，法院得酌量情形，命
    勝訴之當事人負擔其一部，民事訴訟法第80條之1定有明文
    。原告代位李煥賢提起本訴雖有理由，惟其代為行使遺產分
    割請求權，將使兩造均互蒙其利，故關於訴訟費用之負擔，
    應由被告李煥豐、李煥章、李豐梅各負擔1/5，被告鍾櫻鳳
    、梁貴秋各負擔1/10，餘由原告負擔，方屬事理之平，爰判
    決如主文第2項所示。
中　　華　　民　　國　　111 　年　　10　　月　　18　　日
          　　　　旗山簡易庭  法　　　官  楊博欽
以上正本係照原本作成。
如不服本判決，應於送達後20日內，向本院提出上訴狀並表明上
訴理由，如於本判決宣示後送達前提起上訴者，應於判決送達後
20日內補提上訴理由書（須附繕本）。　　　　　　　　　
中　　華　　民　　國　　111 　年　　10　　月　　18　　日
      　　　　　　　　　　　　書　記　官  陳秋燕　　　
附表一：被繼承人李雪文之遺產   編號 遺產名稱 權利範圍 1 高雄市○○區○○段000地號土地 （登記面積：127.66平方公尺） 1/8 2 高雄市○○區○○段000地號土地 （登記面積：75.08平方公尺） 1/8 3 高雄市○○區○○段000地號土地 （登記面積：345.47平方公尺） 27/144 4 門牌號碼高雄市○○區○○路00號房屋（未保存登記建物；課稅面積：127.6平方公尺） 全部 

附表二：各繼承人之應繼分比例  姓名 應繼分比例 李煥賢（被代位人） 五分之一 李煥豐 五分之一 李煥章 五分之一 李豐梅 五分之一 鍾櫻鳳 十分之一 梁貴秋 十分之一